【裁判字號】    89,訴,554
【裁判日期】    891128
【裁判案由】    殺人未遂
【裁判全文】
台灣彰化地方法院刑事判決                          八十九年度訴字第五五四號
    公  訴  人  臺灣彰化地方法院檢察署檢察官
    被      告  丙○○
    指定辯護人  本院公設辯護人  乙○○
右列被告因殺人未遂案件，經檢察官提起公訴（八十九年度偵字第三六四九號），本
院判決如左：
    主  文
丙○○殺人未遂，處有期徒刑肆年。
扣案之菜刀壹把沒收。
    事  實
一、丙○○與丁○○毗鄰而居，而丙○○因患有精神性疾病，時常幻想丁○○與其越
    南籍妻子甲○○○有染，故經常毆打欺負甲○○○，並對丁○○產生敵意、心生
    怨恨，長期而往，竟驅使其萌生殺害丁○○之犯意。民國八十九年五月廿五日上
    午八時許，丙○○在彰化縣二林鎮水門巷十六號住處內看見丁○○騎乘機車（車
    牌號碼ＫＵＶ─九六一號）自其家門前經過（自右而左），腦中頓然反覆充滿幻
    想，致情緒失序，無法抑制殺害丁○○以洩憤之意念，旋即駕駛車牌號碼ＨＢ─
四二○五號自小貨車，自後疾速尾追丁○○之機車，俟至二林鎮水門巷廿一號前
    追及時，即以時速六十公里之高速自後猝然追撞不知情之丁○○所騎乘之機車，
    用力之猛烈致自小貨車前擋風玻璃破裂、車身凹陷，丁○○則連同機車摔落於路
    旁水溝內，機車並自踏板處凹摺、座墊與車頭行李廂相接而嚴重毀損，丙○○隨
    即乘丁○○仍躺在水溝內猶意識不清、昏眩、無法起身之際，自車上取執其所有
    之菜刀一把為殺人之工具，再以菜刀用力刺進丁○○左胸腹之間，致丁○○受有
    左胸部、左上腹部穿刺傷併橫隔膜與左肺肋膜破裂、左側兩根肋骨骨折之傷害，
    並因用力過巨致刀柄、刀身處折斷脫落，刀身留在丁○○體內，因而無法再繼續
    刺殺之，方始罷手；丁○○則由鄰人發現後報警送醫急救，方倖免於一死。
二、案經被害人丁○○訴由彰化縣警察局二林分局報告臺灣彰化地方法院檢察署檢察
    官偵查起訴。
    理    由
一、訊據被告丙○○固坦承有於右揭時地持菜刀一把刺進丁○○左胸腹之間等情不諱
    ，惟辯稱：伊沒有要殺死丁○○，僅是要教訓他云云。惟查，被告前揭犯行，業
    據被害人丁○○於偵查中及本院審理時指訴甚詳，並稱：「被告於上開時地撞倒
    伊之後，伊就失去知覺，約幾秒後醒來，就看到被告拿刀殺伊左胸下方肋骨處，
    伊當時有反抗，被告還有要刺殺的動作，但因刀柄斷掉，被告抓不到刀子才罷手
    等語；又心臟、肺部，職司人體之血液循環、呼吸功能之重要器官，如遭銳器所
    傷，極易導致死亡，此為一般人所得預見之事實；另據彰化基督教醫院二林分院
    診斷書載稱：「丁○○於八十九年五月二十四日至本院急診，．．．，受有左胸
    部、左上腹部穿刺傷併橫隔膜與左肺肋膜破裂、左側兩根肋骨骨折之傷害。」。
    是本件被告於開車故意撞倒被害人丁○○後，趁被害人意識不清、昏眩、無法起
    身之際，猶自車上取出菜刀一把，朝被害人之左胸腹之間猛刺一刀，刀傷並深及
    肺部並造成左肺肋膜破裂以及左側兩根肋骨骨折，該把菜刀亦因用力過巨而致刀
    柄從刀身處折斷脫落，刀身則留在丁○○體內，足證被告於行兇之際，確有欲致
    丁○○於死地之殺人犯意至明，此外，復有彰化基督教醫院二林分院診斷書一紙
    、現場圖一份、照片十八幀、菜刀一把、丙○○行凶當時所穿著沾有丁○○血跡
    之上衣一件等物扣案可資佐證。綜上，被告上開所辯，要屬諉卸刑責之詞，不足
    採信，其犯行洵堪認定。
二、核被告所為，係犯刑法第二百七十一條第二項、第一項之殺人未遂罪。被告著手
    於殺人行為之實施，未生死亡之結果，為未遂犯，應依法減輕其刑。又本案經將
    被告送請財團法人彰化基督教醫院精神科診斷鑑定結果，雖認為就被告臨床之表
    現、精神狀態檢查及心理測驗結果顯示，被告目前之狀態類似於精神病患在緩解
    期的表現，其應為精神分裂症病患者；而被告之行為動機，亦明顯與精神症狀有
    關，因此推測被告於行為時，應處於症狀活動期，屬心神喪失之行為，有財團法
    人彰化基督教醫院之精神鑑定報告書乙份在卷可參。惟按，上揭研判係屬於臨床
    醫學之判斷，固足資為本案被告精神狀態方面判斷之參考依據，然在刑法上，所
    謂「心神喪失」有其更為嚴格之定義，應係指重度之精神障礙，即「行為人於行
    為時之精神，對於外界事務，全然缺乏知覺、理念及判斷作用，而無自由決定意
    思之能力，亦即，因嚴重之精神障礙，致欠缺依其辨識而為行為之能力。」而言
    （最高法院二十六年渝上字第二三七號判例參照），被告犯案之當時意識清楚，
    在臨床醫學雖因另有符合「妄想症」之診斷，而可綜合研判被告係屬「心神喪失
    」狀態，但在刑事界定上尚不能符合刑法上對「心神喪失」之嚴格定義，且查被
    告犯案後對於為何會想殺害丁○○、如何殺害以及做案後兇刀置放何處等情節均
    能明確交代，亦足徵被告犯案當時之意識確實清楚，被告既於行為時之精神，對
    於外界事務，並非缺乏知覺、理念及判斷作用，且亦非無自由決定意思之能力，
    並得依其辨識而為殺人行為之實施，故本院尚無法將之界定為已達刑法上「心神
    喪失」之狀態，惟被告精神障礙雖未達心神喪失之程度，但其於行為時之精神，
    對於外界事務，已較常人之平均程度，顯然減退，核亦已係屬達於刑法上「精神
    耗弱」狀態之程度，爰依刑法第十九條第二項之規定，遞減輕其刑。爰審酌被告
    與被害人平日之關係並參其之犯罪動機、目的、手段及犯罪時所受之刺激與犯罪
    後之態度等一切情狀，量處如主文所示之刑，以資懲儆。另扣案之菜刀一把，係
    被告所有供犯罪所用之物，業據被告供明在卷，應予宣告沒收。
據上論斷，應依刑事訴訟法第二百九十九條第一項前段，刑法第二百七十一條第二項
、第一項、第二十六條前段、第十九條第二項、第三十八條第一項第二款，判決如主
文。
本件經檢察官詹昭書到庭執行職務。
中    華    民    國    八十九      年      十一    月      二十八      日
                                  臺灣彰化地方法院刑事第二庭
                                      法      官  康  弼  周
右正本證明與原本無異。
如不服本判決，應於判決送達後十日內，向本院提出上訴狀(須附繕本)。
告訴人或被害人對於判決如有不服具備理由請求檢察官上訴者，其上訴期間之計算係
以檢察官收受判決正本之日期為準。
                                      法院書記官  田  慧  賢
中    華    民    國    八十九      年      十二    月        四        日
刑法第二百七十一條
殺人者，處死刑、無期徒刑或十年以上有期徒刑。
前項之未遂犯罰之。
預備犯第一項之罪者，處二年以下有期徒刑。


司法院資訊處製作；財團法人民間司法改革基金會備份。
